【裁判字號】    99,上易,1394
【裁判日期】    990728
【裁判案由】    詐欺
【裁判全文】
臺灣高等法院刑事判決                99年度上易字第1394號
上  訴  人  臺灣臺北地方法院檢察署檢察官
被      告  乙○○
上列上訴人因被告詐欺案件，不服臺灣臺北地方法院98年度易字
第3353號，中華民國99年5月14日第一審判決（起訴案號：臺灣
臺北地方法院檢察署98年度偵字第20213號），提起上訴，本院
判決如下：
    主  文
上訴駁回。
    理  由
一、公訴意旨略以：被告乙○○預見將自己開設之金融帳戶（含
    提款卡及密碼等物）提供他人使用，該他人極可能以該帳戶
    作為詐欺取財犯罪之工具，竟仍不違其本意，而基於幫助他
    人犯罪之不確定故意，於民國98年3 月28日，在臺中市朝馬
    車站附近，將其向合作金庫商業銀行（下稱合庫銀行）中清
    分行申請之活期儲蓄存款帳戶（帳號：0000000000000 號）
    提款卡、密碼，提供予真實姓名、年籍均不詳之人，而容任
    其申辦之帳戶供他人用以詐騙財物使用。其後，該人所屬之
    詐欺集團成員基於意圖為自己不法所有之犯意聯絡，旋於98
    年3 月28日14時許，在不詳處所，使用電話聯絡被害人甲○
    ○，佯稱係網友，相約援交，惟需先確認身分，而要求甲○
    ○依指示以金融卡操作自動櫃員機，致使甲○○誤信為真，
    即於同（28）日14時21分，至臺北市松山區永春捷運站1 號
    出口旁第一商業銀行（下稱第一銀行）自動櫃員機，將新臺
    幣（下同）2萬8,778元存入乙○○上開帳戶，致生財產上損
    害。因認被告涉犯刑法第30條第1項、第339條第1 項之幫助
    詐欺取財罪嫌。
二、按犯罪事實應依證據認定之，無證據不得認定犯罪事實；又
    不能證明被告犯罪者，應諭知無罪之判決，刑事訴訟法第15
    4條第2項、第301條第1項分別定有明文。又事實之認定，應
    憑證據，如未能發現相當證據，或證據不足以證明，自不能
    以推測或擬制之方法，為裁判基礎；且認定犯罪事實所憑之
    證據，雖不以直接證據為限，間接證據亦包括在內，然而無
    論直接證據或間接證據，其為訴訟上之證明，須於通常一般
    之人均不致有所懷疑，而得確信其為真實之程度者，始得據
    為有罪之認定，倘其證明尚未達到此一程度，仍有合理之懷
    疑存在而無從使事實審法院得有罪之確信時，即應由法院為
    諭知被告無罪之判決，有最高法院40年台上字第86號、76年
    台上字第4986號判例要旨參照。又幫助犯係指對於正犯與以
    精神或物質上之助力，便於其犯罪之實行者而言，故必須認
    識正犯所犯之罪，始有幫助可言，如無此認識或其所認識，
    與正犯實施之犯罪有齟齬，則欠缺幫助犯意，無從成立該罪
    之幫助犯（最高法院76年度台上字第7695號判決意旨參照）
    。再刑法關於犯罪之故意，係採希望主義，不但直接故意，
    須犯人對於構成犯罪之事實具備明知及有意使其發生之兩個
    要件，即間接故意，亦須犯人對於構成犯罪之事實預見其發
    生，且其發生不違背犯人本意始足成立，若對於構成犯罪之
    事實，雖預見其能發生，而在犯人主觀上確信其不致發生者
    ，仍難以間接故意論（最高法院22年上字第4229號判例要旨
    參照）。
三、檢察官起訴意旨認被告乙○○涉犯刑法幫助詐欺罪嫌，無非
    以被害人甲○○於警詢中指訴及檢察官訊問時證述其於98年
    3月17日17時許，在其位於臺北市○○區○○街138巷2號5樓
    之處，利用網際網路SKYPE 通訊之方式，認識自稱「蔡希儀
    」之女子，嗣2人聯繫相約於同年3月28日見面出遊、援交，
    並於當日13時58分接獲自稱「蔡希儀」之學姊來電，要求其
    持金融卡前往金融機構自動櫃員機操作以便確認身分，伊遂
    依指示前往臺北捷運系統永春站1 號出口附近之第一銀行自
    動櫃員機操作，自其金融機構帳戶內將2萬8,778元之款項轉
    入被告前揭帳戶內等語，並提出第一銀行自動櫃員機客戶交
    易明細表、被告上開帳戶當月份交易資料查詢單、交易明細
    表及合庫銀行98年9月21日合金中清字第09800048482號函各
    1 紙，為其所憑之論據。訊據被告固坦承有向合庫銀行中清
    分行申請開設帳戶並領取存摺、金融卡使用之事實，惟堅決
    否認有何幫助詐欺犯嫌，辯稱：伊於98年3 月間，利用網際
    網路之方式，認識自稱「絲絲」之女子，嗣該女子利用0000
    000000號、0000000000號、0000000000號、0000000000號、
    0000000000號等電話與伊聯繫，伊要求與「絲絲」見面，該
    女子假借須先確認身分始能見面為由，詐騙伊於同年3 月27
    日前往自動櫃員機操作，將其上開帳戶內之款項7,907 元轉
    至他人之帳戶，伊不甘損失，遂於翌日撥打電話與「絲絲」
    聯繫，卻由另1 名自稱某公司會計之男子接聽電話，向伊稱
    認識銀行經理可幫忙伊將前揭款項取回，但須先行交付金融
    卡及密碼等資料，伊不疑有他，遂依指示將其上開帳戶之金
    融卡、密碼等資料，置於臺中市朝馬車站附近「空軍一號」
    托運站，交付與該男子，數日後再聯繫該男子時，電話已無
    法撥通，伊確定遭騙後立即前往合庫銀行刷摺，經銀行人員
    通報警方將伊帶回派出所查證，伊無詐欺被害人等語。
四、經查：
  (一)被告於93年6 月11日，向合庫銀行中清分行申請開設上開帳
    戶，嗣將其上開帳戶之金融卡、密碼等資料，於同年3月間
    ，將該帳戶之金融卡及密碼等資料置於臺中市朝馬車站附近
    「空軍一號」托運站而交付與他人等情，業經被告坦承無訛
    ，並有被告上開帳戶之開戶資料1 紙在卷可按，且被害人甲
    ○○於98年3 月17日17時許，在其位於臺北市○○區○○街
    138巷2號5樓之處，利用網際網路SKYPE通訊之方式認識，自
    稱「蔡希儀」之女子，嗣2人聯繫相約於同年3月28日見面出
    遊、援交，並於當日13時58分接獲自稱「蔡希儀」之學姊來
    電，要求其持金融卡前往金融機構自動櫃員機操作以便確認
    身分，伊遂依指示自前往臺北捷運系統永春站1 號出口附近
    之第一銀行自動櫃員機操作，自其金融機構帳戶內將2萬8,7
    78元之款項轉入被告前揭帳戶內一情，業經證人甲○○於警
    詢及檢察官訊問時證述綦詳，復有第一銀行自動櫃員機客戶
    交易明細表及被告上開帳戶之交易查詢表1 紙在卷可稽，均
    堪信為真實。
  (二)檢察官於偵查中調取被告所使用0000000000號行動電話號碼
    自98年3月8日至同年4月30日之雙向通聯資料，經原審列印
    核閱結果，被告所使用上開門號之行動電話，於98年3月26
    日、27日與0000000000號、0000000000號、0000000000 號
    、0000000000號、0000000000號等行動電話，確有密集之通
    聯紀錄，有原審列印之上開通聯紀錄在卷可稽。足見被告辯
    稱伊於98年3月間，利用網際網路之方式認識自稱「絲絲」
    之女子，嗣該女子利用0000000000號、0000000000號、000
    0000000號、0000000000號、0000000000號等電話與伊聯繫
    一事，應非虛構。
  (三)被告上開帳戶內之存款金額，於98年3月27日有1筆7,907 元
    之款項，以金融卡轉帳之方式轉入彰化銀行中壢分行之帳戶
    （戶名：林明燈、帳號：000000000000號）內，此有被告前
    開帳戶之交易明細表、合庫銀行中清分行99年1月12日合金
    中清字第0990000152號函及彰化銀行中壢分行99年3月24 日
    壢字第0990762號函所附林明燈前開帳戶之開戶資料、交易
    明細表各1紙在卷可參。又林明燈於98年3月間提供該帳戶之
    金融卡及密碼與詐欺集團成員使用，因犯刑法第30條第1項
    、第339條第1項之幫助詐欺取財罪，經臺灣桃園地方法院以
    98年度壢簡字第1596號判處有期徒刑3月確定等情，有該案
    判決書及林明燈之本院被告前案紀錄表各1紙在卷可佐。是
    被告辯稱「絲絲」假借須先確認身分始能見面為由，詐騙伊
    於同年3月27日前往自動櫃員機操作，將其上開帳戶內之款
    項7,908元轉至他人之金融帳戶等語，尚非無據。
  (四)再參酌被告前開所辯遭「絲絲」以交友相約見面為由，要求
    伊須先持金融卡前往自動櫃員機操作以確認身分，因而將其
    金融帳戶內之款項轉至他人帳戶內之情節，與本件被害人甲
    ○○遭詐欺之情節，如出一轍，此亦為近來詐騙集團屢以佯
    稱交友、援交，於見面前先要求被害者持金融卡前往自動櫃
    員機操作以便確認身分，致被害者不疑有他，遂依指示操作
    ，誤將帳戶內之款項轉出之常用手段。顯見被告亦係遭該詐
    欺集團之詐騙而將其上開帳戶內之款項轉出，復因一時心急
    ，誤信對方將為其追回轉出之款項，遂依對方指示將其上開
    帳戶之金融卡及密碼交付他人。從而，尚難逕以被告交付上
    開帳戶之金融卡及密碼等資料置於「空軍一號」托運站而交
    付與他人之事實，遽認被告主觀上有縱若有人持以從事詐欺
    取財，仍不違其本意之不確定幫助詐欺犯意。
  (五)綜上所述，被告主觀上既非出於縱若有人持以從事詐欺取財
    ，仍不違其本意之不確定幫助詐欺犯意而提供上開帳戶之金
    融卡及密碼等資料他人，尚難令負刑法幫助詐欺罪責。
五、此外，復查無其他積極證據足認被告有何幫助詐欺犯嫌，是
    檢察官所舉事證，尚不足以證明被告犯罪，揆諸前揭說明，
    應諭知被告無罪之判決。
六、本件檢察官起訴書所列證據及卷內訴訟資料，經本院逐一剖
    析，參互審酌，無從獲得有罪之心證，均如前述。又證據之
    取捨及證據證明力如何，均屬事實審法院得自由裁量、判斷
    之職權，苟其此項裁量、判斷，並不悖乎通常一般人日常生
    活經驗之定則或論理法則，且於判決內論敘其何以作此判斷
    之心證理由者，即不得任意指摘其為違法。檢察官上訴仍執
    陳詞，對於原審依職權所為之證據取捨以及心證裁量，仍持
    己見為不同之評價，且無從使本院形成被告有罪之心證，況
    亦未提出其他積極證據以供調查，其上訴難認有理由，應予
    駁回。
據上論斷，應依刑事訴訟法第368條，判決如主文。
本案經檢察官曾忠己到庭執行職務。
中    華    民    國    99    年     7    月    28    日
                    刑事第一庭審判長法  官  葉騰瑞
                                    法  官  彭政章
                                    法  官  莊明彰
以上正本證明與原本無異。
不得上訴。
                                    書記官  王韻雅
中    華    民    國    99    年    7     月    29    日

司法院資訊處製作；財團法人民間司法改革基金會備份。
